臺灣高等法院刑事判決　　　　　　　　　　　　　九十一年度上訴字第二七五一號
　　上　訴　人　臺灣臺北地方法院檢察署檢察官
　　被　　　告　甲○○○
右上訴人因被告違反山坡地保育利用條例等案件，不服臺灣臺北地方法院九十一年度
訴字第一七號，中華民國九十一年八月二十一日第一審判決（起訴案號：臺灣臺北地
方法院檢察署九十年度偵字第四四五０號）提起上訴，本院判決如左：
    主  文
原判決撤銷。
甲○○○在公有山坡地，未經同意擅自占用及堆積土石使用，致生水土流失，未遂，
處有期徒刑柒月，緩刑貳年。如附件二土地複丈成果圖所示之擋土牆（面積貳點伍肆
平方公尺）沒收。
    事  實
一、甲○○○明知坐落臺北市○○區○○段一小段二００地號土地，為中華民國所有
    ，由財政部國有財產局管理，係經臺北市政府報經行政院民國七十九年二月二日
    臺七十九農０一八九三號函核定，且經臺北市政府七十九年二月二十六日（七九
    ）府建五字第七九００六四三五號公告列為「山坡地保育利用條例」之山坡地範
    圍，亦屬報奉行政院八十四年十一月二十九日臺八四農四二二八二號函核定，並
    經臺北市政府八十四年十二月八日（八四）府建五字第八四０八七三八七號公告
    適用「水土保持法」之山坡地範圍，未得同意不得擅自占用或從事堆積土石利用
    等行為，竟意圖為自己不法之利益，未經管理機關即財政部國有財產局之同意，
    於八十九年十二月間某日，擅自僱用不知情已成年不詳姓名之工人，在上開公有
    之山坡地上，於舊有法師宮及雨棚前（如附件二土地複丈成果圖ａ、ｂ１所示，
    以下簡稱圖ａ、ｂ１所示），新搭建鐵皮屋前雨棚（六‧一０平方公尺、如附件
    二圖ｂ２所示，檢察官載為鐵皮屋、設置雨棚，業經拆除）、臨時棚架（十六‧
    七七平方公尺，如附件一圖ｄ所示，為改建法師宮時置放神像之用、檢察官聲請
    簡易判決處刑書未載明，業經拆除）而占用，及堆積土石鋪設水泥露臺（二六‧
    三八平方公尺，如附件二圖ｃ所示）及建築擋土牆（二‧五四平方公尺，如附件
    二所示，斜線部分為擋土牆所圍範圍）使用，尚未造成水土流失而未遂。嗣於九
    十一年一月間為臺北市政府建設局發覺上開搭建、占用、堆積土石等行為，而函
    請臺北市政府警察局中山分局查處，始查知前情。
二、案經臺北市政府警察局中山分局報告臺灣臺北地方法院檢察署檢察官偵查起訴。
    理  由
一、訊據被告甲○○○坦承在右揭公有山坡地上搭建鐵皮屋前雨棚、臨時棚架，堆積
    土石鋪設水泥露臺及建築擋土牆之行為，惟否認有違反水土保持法等犯行，辯稱
    ：法師宮是舊屋，五十年前其爺爺就蓋了，其在八十九年十二月間係將舊屋補強
    ，雨棚之範圍並未加大，且因為石頭會落下影響行人安全，才設置擋土牆，擋土
    牆很堅固，並無造成水土流失之情形云云。
二、經查：
    (一)坐落臺北市○○區○○段一小段二００地號土地，為中華民國所有，由財政部
      國有財產局管理，係經臺北市政府報經行政院七十九年二月二日臺七十九農０
      一八九三號函核定且經臺北市政府七十九年二月二十六日（七九）府建五字第
      七九００六四三五號公告，自七十九年三月一日起適用「山坡地保育利用條例
      」之山坡地範圍，亦屬報奉行政院八十四年十一月二十九日臺八四農四二二八
      二號函核定，並經臺北市政府八十四年十二月八日（八四）府建五字第八四０
      八七三八七號公告適用「水土保持法」之山坡地範圍，有臺北市政府建設局九
    十年三月三十日北市建四字第九０二一四五九四００號函及所附臺北市地形圖
      在卷可稽（見偵卷第一九頁至第二一頁），並有臺北市土地登記謄本一紙可參
      （見偵卷第一一頁）。是上開土地係屬水土保持法第三條第三款所規定之公有
      山坡地應堪認定。
    (二)被告未經財政部國有財產局管理機關之同意，於八十九年十二月間某日，擅自
      僱用不知情之工人，在上開公有之山坡地上，於舊有法師宮及雨棚前（如附件
      二圖ａ及ｂ１所示），新搭建鐵皮屋前雨棚（六‧一０平方公尺、如附件二圖
      ｂ２所示）、臨時棚架（十六‧七七平方公尺，如附件一圖ｄ所示）而占用，
      及堆積土石鋪設水泥露臺（二六‧三八平方公尺，如附件二圖ｃ所示）及建築
      擋土牆（二‧五四平方公尺，如附件二附圖所示）使用等事實，業經被告於偵
      查、及原審及本院審理中供承不諱，並有上開土地修建前後之照片二十六幀附
      卷可查（見原審卷第四九頁至第六二頁），且有臺北市政府建設局九十年一月
      十日北市建四字第九０二０一七三四００號移送臺北市政府警察局中山分局查
      處函，及所附現場搭建、堆積土石、鋪設水泥照片九張、臺北市地形圖一紙在
      卷可稽（見偵卷第四頁至第十頁），亦經檢察官及原審法院分別於九十年五月
      二日、九十一年五月三十日至現場勘驗無訛，並製有勘驗筆錄及照片十三張附
      卷可參（見偵卷第三四頁至第四十頁、原審卷第四三頁至第四八頁、第六八頁
      ），復有臺北市中山地政事務所九十年六月二十七日北市中地二字第九０六一
      ０六三四００號函附土地複丈成果圖（見偵卷第五０頁至第五二頁）、九十一
      年六月二十四日北市中地二字第０九一三一一０九一００號函附土地複丈成果
      圖（見原審卷第六三頁至第六五頁）可資證明，此部分事實亦堪認定。
    (三)按水土保持法所定之「水土流失」，係指有同法施行細則第三十五條第一項第
      一款至第七款情形之一者，亦即具有：(一)土砂或渣物淤塞河床或水道；(二)破壞
      地表或地下水源涵養；(三)水、土壤或其他環境受污染；(四)土地發生崩塌或土石
      流失；(五)損害田地、房舍、道路、橋樑安全；(六)有礙防洪、排水、灌溉、其他
      水資源保護或水利設施；(七)違反特定水土保持區管制事項，有直接影響水土保
      持功能或目的之虞等情形之一即屬之。被告於上開公有山坡地搭建鐵皮屋前雨
      棚、臨時棚架而占用，及堆積土石鋪設水泥露臺及建築擋土牆使用之行為，是
      否已經致生水土流失，經原審法院於九十一年五月三十日函請行政院農業委員
      會水土保持局之承辦人員鄭旭涵至現場勘驗時證稱：「致生水土流失的部分以
      我現在看，我沒有辦法判斷」、「擋土牆是維護措施，：：：，但是完成後是
      否造成水土流失沒有辦法做目測判斷」等語（見原審卷第四七頁背面）。再細
      觀臺北市政府建設局九十年一月十日北市建四字第九０二０一七三四００號移
      送臺北市政府警察局中山分局查處函附現場搭建、堆積土石、鋪設水泥之照片
      九張，其中「現場施作之擋土牆及堆置建材廢棄物」（見偵卷第七頁）、「臨
      時神明放置棚架」（見偵卷第九頁）、前揭檢察官於九十年五月二日至現場勘
      驗之筆錄及偵卷第三十九頁所示擋土牆之照片二幀、及被告提出之九十年二月
      十一日「坡坎狀態」之照片六幀（見臺灣臺北地法院九十年度簡字第二七三０
      號卷第二十六頁至第二十八頁，此應係擋土牆推土及施作中之情形），均未見
      被告在搭建鐵皮屋前雨棚、臨時棚架、堆積土石鋪設水泥露臺及建築擋土牆時
      所為搬運建材、堆置土石及施作工程之行為前後，已經造成水土流失之結果；
      且檢察官聲請簡易判決處刑書及公訴檢察官在原審對於被告上開占用、開挖整
      地、鋪設水泥之行為已經造成水土流失之事實，均未具體舉證以證明之，綜觀
      卷內資料及原審法院現場勘驗調查經過，尚無證據可證明被告所為已經造成水
      土流失之結果。
    (四)按水土保持法第三十二條第一項前段之罪，以「在公有或私人山坡地、公有林
      區或他人私有林區內未經同意自墾殖，占用或從事同法第八條第一項第二款
      至第五款之開發、經營或使用，致生水土流失或毀損水土保持之處理與維護設
      施」為要件，該條之規定，雖重在農、林、漁、牧地，山坡地或林區之水土保
      持，但亦含有竊佔罪之本質，以未經土地所有權人同意，自墾殖、占用或開
      發經營為必要；再竊佔罪為即成犯，於其竊佔行為完成時犯罪即成立，以後之
      繼續竊占乃狀態之繼續，而非行為之繼續，故於竊佔後，雖將原有建物拆除另
      予改建，僅係竊佔狀態繼續中變更其使用之方法，不構成另一新竊佔罪，有關
      追訴權時效之起算，應以最初竊佔行為完成時為準（參見最高法院六十六年臺
      上字第三一一八號、七十四年度臺上字第三六三四號、八十六年臺上字第六二
      二一號判例）。查：
  1.被告自承：「法師宮」係其夫李正雄之父親李深潭所開建占用，其自六十八
        年起設籍居住於此等語，此有臺北市政府建設局人員吳建賢於原審法院調查
        中證述：「法師宮」是舊的等語（見臺灣臺北地方法院九十年度簡字第二七
        三０號卷第二０頁），復有被告之戶口名簿、臺灣電力公司北區營業處九十
        年二月七日北北費核代字第Ａ九００００二四號書函所示：自六十四年八月
        裝設電表在卷可查（見偵卷第三０頁、第三二頁）。由被告占用之時點觀之
        ，被告自占用後並無中斷之情形，被告於八十九年十二月間所為整修「法師
        宮」之行為，僅係占用狀態繼續中變更其使用之方法，不構成另一新占用行
        為，若認被告涉有竊佔犯行，其追訴權時效之起算，應以被告最初占用行為
        完成時，即被告於六十八年設籍居住為準，被告占用期間已經超過法定追訴
        時間（本件被告所犯之竊佔罪，最重本刑為五年以下有期徒刑，依刑法第八
        十條第一項第二款規定，追訴權時效為十年）。況水土保持法第三十二條第
        一項前段之罪，本含有竊佔罪之性質，並不另論以竊佔罪，合予敘明。
      2.另被告於原審法院調查時對於其自八十九年十二月間起在上開公有山坡地搭
        建臨時棚架而占用，自承：「八十九年十二月間為了放置神像所以搭建雨棚
        （係臨時棚架之誤）」、「搭建來臨時放置神像之用，當時從法師宮將神像
        請出來」等語，核與現場照片相符（見偵卷第三七頁下方所示之照片）。對
        於鐵皮屋前雨棚雖否認係新建，惟臺北市政府建設局提出新建雨棚之照片（
        見臺灣臺北地方法院九十年度簡字第二七三０號卷第三三頁）及該局承辦人
        曾珈珥於原審法院九十一年五月三十日至現場勘驗時證稱：「新搭建之鐵皮
        屋照片所指，主要是指雨棚部分」（見原審卷第四六頁背面），且經原審法
        院命被告指出舊雨棚及建設局指出新建雨棚之位置，命臺北市中山地政事務
        所測量新舊雨棚之差距，經測量結果，被告八十九年十二月間所搭建之新雨
        棚，已經超越舊雨棚之範圍，有現場照片及該所土地複丈成果圖在卷可證（
        見附件二圖ｂ２部分）。被告自八十九年十二月間所堆積土石鋪設水泥露臺
        及建築擋土牆之行為，均非占用「法師宮」之行為而係新行為，業經臺北市
        政府建設局人員吳建賢於原審法院調查中證述：在現場以八十四年之航照圖
    做比對，多出來的部分就是擋土牆等語明確（見臺灣臺北地方法院九十年度
        簡字第二七三０號卷第二０頁），並有上開現場施作之照片可資證明，被告
        於八十九年十二月間於上開公有山坡地搭建鐵皮屋前雨棚、臨時棚架而占用
        ，及堆積土石鋪設水泥露臺及建築擋土牆使用之行為，均非僅係占用舊有「
        法師宮」之行為，而係另一行為，其前揭所辯，係屬推卸刑責之詞，為不可
        採。
    綜上所述，本件事證明確，被告犯行堪以認定，應依法論科。
三、按水土保持法第三十二條第一項前段之罪，以「在公有或私人山坡地或國、公有
    林區或他人私有林區內未經同意擅自墾殖、占用或從事同法第八條第一項第二款
    至第五款之開發、經營或使用，致生水土流失或毀損水土保持之處理與維護設施
    」為要件，該法自八十三年五月二十七日制定以來，雖歷經同年十月二十一日、
    八十九年五月十七日兩度修法，惟均非針對第三十二條而為。另按所謂「後法優
    於前法」之原則，係指前法及後法均為普通法，或均為特別法之情形而言，若二
    法彼此間有特別法與普通法關係存在時，即應適用「特別法優先普通法」之原則
    ，而無「後法優於前法」原則之適用。查八十七年一月七日修正、同年月九日生
    效之山坡地保育利用條例第三十四條第一項雖設有相同於水土保持法第三十二條
    第一項條文之規定，二者所規定之刑度亦完全相同，惟依水土保持法第一條第二
    項規定：「水土保持，依本法之規定，本法未規定者，適用其他法律之規定」，
    就水土保持之處理與維護而論，水土保持法顯係立於特別法之地位，應優先適用
    ，僅水土保持法無規定者，始適用其他法律之規定，是水土保持法係山坡地保育
    利用條例之特別法（最高法院八十八年度臺非字第二七八號判決意旨參照）。縱
    使上揭山坡地保育利用條例條文之修正，係在水土保持法第三十二條於八十三年
    五月二十七日制定、同年月二十九日生效之後，而似有「後法優於前法」原則適
    用之問題，但依前開最高法院八十八年度臺非字第二七八號判決意旨，既認水土
    保持法係山坡地保育利用條例之特別法，仍應依特別法優先普通法之原則，適用
    八十三年五月二十七日制定、同年月二十九日生效之水土保持法第三十二條第一
    項之規定論罪。被告甲○○○於上開公有山坡地搭建鐵皮屋前雨棚、臨時棚架而
    占用，及堆積土石鋪設水泥露臺及建築擋土牆使用之行為，惟無法證明已經致生
  水土流失之結果，其犯罪尚屬未遂。是核被告所為，係犯水土保持法第三十二條
    第四項、第一項前段之在公有山坡地未經同意擅自占用及堆積土石使用致生水土
    流失未遂罪，爰依刑法第二十六條前段之規定，按既遂犯之刑度減輕其刑。被告
    利用不知情之已成年不詳姓名之工人，在前揭土地上搭建鐵皮屋前雨棚、臨時棚
    架、堆積土石鋪設水泥露臺及建築擋土牆，為間接正犯。
四、原審據以論罪科刑，固非無見。惟查(一)原判決認定被告堆積土石鋪設水泥露臺，
    其面積為二十‧三八平方公尺，然依臺北市中山地政事務所九十年六月二十七日
    北市中地二字第九０六一０六三四００號函附土地複丈成果圖、九十一年六月二
    十四日北市中地二字第０九一三一一０九一００號函附土地複丈成果圖所示，水
    泥露臺之面積為二六‧三八平方公尺，是原判決此部分事實之認定，尚有未洽。
    (二)水土保持法第三十二條第五項係應沒收之規定，而法院就沒收與否，並無裁量
    之權，是原審既認被告行為構成水土保持法第三十二條第四項、第一項前段之罪
    ，則所建之工作物即應宣告沒收。原審以被告業與財政部國有財產局臺灣北區辦
    事處就上開土地成立租賃契約，是被告所建築之擋土牆，業已取得合法之起造權
    ，是不另為沒收之諭知，尚有未合。檢察官上訴意旨以被告所為，應適用山坡地
    保育利用條例第三十四條第一項規定論罪，惟依前述，此部分雖非可採；然其指
    摘原判決就被告所建之擋土牆，未予宣告沒收為不當，則為有理由。原判決亦有
    前揭可議之處，自應由本院撤銷改判。爰審酌被告係為修建原占用之「法師宮」
    ，而另行堆積土石、搭建工作物之面積，所為並未對山坡地之水土保持造成重大
    危害，於警查獲及臺北市政府建設局通知改善後，已將臨時棚架、雨棚、水泥露
    臺等工作物拆除，回復原狀，其犯罪後之態度等一切情狀，量處如主文第二項所
    示之刑。末查被告前未曾受有期徒刑以上刑之宣告，有臺灣高等法院檢察署刑案
    記錄簡覆表在卷可稽，因一時失慮致觸犯本案犯行，於犯罪後已經悔改，並將其
    搭建鐵皮屋前雨棚、臨時棚架、堆積土石鋪設水泥露臺均已經拆除回復原狀，並
    在土地上種植草木防止水土流失，復於原審審理期間，向財政部國有財產局承租
    上開土地使用，並取得興建擋土牆之同意，有該局臺灣北區辦事處九十一年四月
    二十三日臺財產北管字第０九一００一三二０七號函、及函附土地同意使用同意
    書各一紙、植栽照片四紙附卷可按（見原審卷第三０頁至第三八頁），足見被告
    於本次罪刑之宣告後，應無再犯之虞，本院認為前開對其宣告之刑，以暫不執行
    為適當，爰宣告緩刑二年，以啟自新。被告未經同意擅自占用所搭建鐵皮屋前雨
    棚、臨時棚架、堆積土石鋪設水泥露臺等工作物，均於原審調查中經依臺北市政
    府通知由被告自行拆除回復原狀，該物已不存在，不予沒收。所建築如附件二土
    地複丈成果圖所示之擋土牆係被告犯前開之罪所設置之工作物，業如前述認定，
    爰依水土保持法第三十二條第五項規定宣告沒收。
據上論斷，應依刑事訴訟法第三百六十九條第一項前段、第三百六十四條、第二百九
十九條第一項前段，水土保持法第三十二條第一項前段、第四項、第五項，刑法第十
一條、第二十六條前段、第七十四條第一款，判決如主文。
本案經檢察官施慶堂到庭執行職務。
中      華      民      國    九十一    年      十      月    二十九    日
                              臺灣高等法院刑事第三庭
                                  審判長法  官  張  連  財
                                        法  官  張  傳  栗
                                        法  官  李  英  勇
右正本證明與原本無異。
如不服本判決應於收受送達後十日內向本院提出上訴書狀，其未敘述上訴之理由者並
得於提起上訴後十日內向本院補提理由書（均須按他造當事人之人數附繕本）。
                                        書記官  陳  玲  憶
中      華      民      國    九十一    年      十      月    三十      日
附錄本案論罪科刑法條全文：
水土保持法第三十二條：
在公有或私人山坡地或國、公有林區或他人私有林區內未經同意擅自墾殖、占用或從
事第八條第一項第二款至第五款之開發、經營或使用，致生水土流失或毀損水土保持
之處理與維護設施者，處六月以上五年以下有期徒刑，得併科新臺幣六十萬元以下罰
金。但其情節輕微，顯可憫恕者，得減輕或免除其刑。
前項情形致釀成災害者，加重其刑至二分之一；因而致人於死者，處五年以上十二年
以下有期徒刑，得併科新臺幣一百萬元以下罰金；致重傷者，處三年以上十年以下有
期徒刑，得併科新臺幣八十萬元以下罰金。
因過失犯第一項之罪致釀成災害者，處一年以下有期徒刑，得併科新臺幣六十萬元以
下罰金。
第一項未遂犯罰之。
犯本條之罪者，其墾殖物、工作物、施工材料及所使用之機具沒收之。
